【裁判字號】    94,訴,692
【裁判日期】    950426
【裁判案由】    水污染防治法
【裁判全文】
臺中高等行政法院判決
                                     94年度訴字第00692號
                              .
    原      告  黃金鴻即弦昌企業社
    訴訟代理人  丙○○
    被      告  彰化縣政府
    代  表  人  甲○○
    訴訟代理人  戊○○
                丁○○
上列當事人間因水污染防治法事件，原告不服行政院環境保護署
中華民國94年12月19日環署訴字第0940076707號訴願決定，提起
行政訴訟。本院判決如下︰
    主  文
原告之訴駁回。
訴訟費用由原告負擔。
    事  實
甲、事實概要：
緣原告於彰化縣員林鎮中央里田中央巷 32之3號設廠從事五金製
造及金屬電鍍、板金、烤漆處理作業，經被告所屬環境保護局依
檢舉於民國（下同） 94年6月17日10時30分至12時許，派員會同
彰化縣警察局員林分局員警稽查該廠廢（污）水處理設施及廢（
污）水排放情形，發現原告未依規定申請取得排放許可證，逕行
排放事業廢水於地面水體。稽查人員乃於排放處在廢（污）水進
入承受水體（排水溝）前採樣，經現場檢測結果，氫離子濃度指
數（pH）為 2.53。另該水樣經送檢結果，化學需氧量（COD）檢
測值為 630毫克∕公升（mg/L），懸浮固體（SS）檢測值為49毫
克∕公升（mg/L），鋅（Zinc）檢測值為 165毫克∕公升（mg/L
），皆未符合「放流水標準」（即電鍍業：氫離子濃度指數為6.
0～9.0、化學需氧量為 100毫克∕公升、懸浮固體為30毫克∕公
升、鋅為 5.0毫克∕公升）所定限值。被告乃以原告違反水污染
防治法第7條第1項及第14條第1項規定，以 94年9月9日府授環稽
字第0940160769號處分書，從重依同法第40條規定裁處原告罰鍰
新臺幣（下同）12萬元，並限期於94年11月30日前完成改善。原
告不服，提起訴願遞遭駁回，遂提起本件行政訴訟。
乙、兩造之聲明：
一、原告聲明求為判決：
（一）、訴願決定及原處分均撤銷。
（二）、訴訟費用由被告負擔。
二、被告聲明求為判決：
（一）、駁回原告之訴。
（二）、訴訟費用由原告負擔。
丙、兩造之爭點：
一、原告起訴狀意旨略以：
（一）本件取締日期 94年6月17日為颱風過後2、3天之間，因豪
      雨釀成水災，原告居住附近水溝積水嚴重，是該水溝所有
      廢水係鄰居所經營豬舍、雞舍流出臭水，與原告無關。
（二）取締當日適逢原告夫妻外出，僅留原告10歲小女一人在家
      ，因取締人員會同警察人員拍門、叫門，致原告小女不敢
      開門。被告稽查人員乃利用原告夫妻不在場，無法對證之
      機會，利用職權逕於原告房屋圍牆外馬路旁取得水溝廢水
      ，並認定該廢水即為原告室內工廠排放桶所排放之廢水，
      據以檢驗並裁處原告罰鍰。
（三）本件被告並無證據認定所採樣廢水為原告所生，亦未會同
      原告到場採樣，其所為原處分自有違誤，訴願決定未詳加
      調查事實真相，即官官相護，以紙上談兵方式，僅依據被
      告提出答辯內容，片面單方審議，即駁回原告訴願，自難
      令人甘服，爰懇請鈞院詳查，判決如訴之聲明等語。
二、被告答辯狀意旨略以：
（一）按「事業．．．，排放廢（污）水於地面水體者，應符合
      放流水標準。」、「事業排放廢（污）水於地面水體者，
      應向直轄市、縣（市）主管機關或中央主管機關委託之機
      關申請，經審查登記，發給排放許可證或簡易排放許可文
      件後，始得排放廢（污）水。」、「事業．．．排放廢（
      污）水，違反第7條第1項．．．規定者，處新臺幣 6萬元
      以上60萬元以下罰鍰，並通知限期改善，屆期仍未完成改
      善者，按日連續處罰．．．。」、「違反第 14條第1項．
      ．．規定者，處新臺幣 6萬元以上60萬元以下罰鍰，並通
      知限期補正，屆期仍未補正者，按次處罰。」水污染防治
      法第 7條第1項、第14條第1項及第40條分別定有明文。本
      件原告從事金屬電鍍作業，未依規定申請取得廢（污）水
      排放許可，而逕行排放事業廢水於地面水體，經被告所屬
      環境保護局派員於 94年6月17日稽查採樣檢驗結果，PH指
      數2.53（限值6~9）、化學需氧量630mg/L（限值100mg/ L
      ）、懸浮固體49毫克mg/L（限值30mg/L）、鋅165mg/L （
      限值 5mg/L），未符放流水標準，同時違反水污染防治法
      第 7條第1項及第14條第1項規定，惟依行政院環境保護署
      90年6月27日環署水字第0036030號函解釋係屬同一排放行
      為，適用「一事不二罰」之原則，應從一重處分，被告乃
      依同法第40條規定裁處原告罰鍰12萬元，揆諸首揭法條規
      定，並無不符。
（二）本件原告雖主張：「一、本件取締日期 94年6月17日為颱
      風過後2、3天之間，因颱風後下大雨作水災，原告居住附
      近水溝積水一律嚴重，該水溝所有廢水為附近百姓所經營
      豬舍、雞舍流出臭水，．．．。二、查原處分機關於94年
      6月 17日由稽查人員會同警察人員在原告房屋圍牆外馬路
      旁取得水溝廢水檢驗並瞞天過海、移花接木栽贓該取得水
      溝廢水檢驗違反水污染防治法案．．．。」云云，惟被告
      所屬環境保護局派員於 94年6月17日會同員林分局員警前
      往現場稽查時，發現該廠將廢水由廠內排出於廠區外之排
      水溝，稽查人員遂於該廠排放口廢水進入承受水體前進行
      採樣，且承受水體之排水溝並無積水現象，如卷附現場稽
      查採樣照片足堪證明，並非原告所主張於圍牆外馬路旁取
      得水溝廢水檢驗。且採樣廢水經檢驗結果，其中鋅值 165
      mg/L，未符合流放水標準，並與原告從事金屬電鍍（鍍鋅
      ）作業相吻合。
（三）基上論結，原處分及訴願決定並無違誤，請准如答辯聲明
      判決等語。
    理  由
一、按「事業、污水下水道系統或建築物污水處理設施，排放廢
    （污）水於地面水體者，應符合放流水標準。」、「事業排
    放廢（污）水於地面水體者，應向直轄市、縣（市）主管機
    關或中央主管機關委託之機關申請，經審查登記，發給排放
    許可證或簡易排放許可文件後，始得排放廢（污）水。」、
    「事業或污水下水道系統排放廢（污）水，違反第七條第一
    項．．．規定者，處新臺幣六萬元以上六十萬元以下罰鍰，
    並通知限期改善，屆期仍未完成改善者，按日連續處罰；．
    ．．。」、「違反第十四條第一項．．．規定者，處新臺幣
    六萬元以上六十萬元以下罰鍰，並通知限期補正，屆期仍未
    補正者，按次處罰。」分別為水污染防治法第7條第1項、第
    14 條第1項、第40條及第45條所明定。
二、本件被告以原告於前揭事實欄所載地點從事電鍍作業，經彰
    化縣環保局派員會同彰化縣警察局員林分局員警於94年6月1
    7 日前往稽查，發現其未領有排放許可證而排放事業廢（污
    ）水於地面水體，經採樣檢驗結果：氫離子濃度指數為2.53
    毫克∕公升、化學需氧量為630毫克∕公升，懸浮固體為 49
    毫克∕公升，鋅為 165毫克∕公升，未符合「放流水標準」
    所定限值（氫離子濃度指數： 6.0～9.0、化學需氧量：100
    毫克∕公升、懸浮固體： 30毫克∕公升、鋅：5.0毫克∕公
    升），認原告違反水污染防治法第 7條第1項及第14條第1項
    之規定，被告乃從一重依同法第40條裁處新臺幣12萬元罰鍰
    ，並限期於94年11月30日前完成改善。有環境稽查工作紀錄
    、事業廢（污）水檢驗報告、採證照片10張及處分書等影本
    附原處分卷可稽，揆諸首揭法條規定，並無不合。
三、原告主張略以：「（一）本件取締日期 94年6月17日為颱風
    過後2、3天之間，因颱風後下大雨作水災，原告居住附近水
    溝積水嚴重，該水溝所有廢水為附近百姓所經營豬舍、雞舍
    流出臭水，被告於 94年6月17日在原告夫妻外出之時取締，
    家中有小女現年10歲在家，因取締人員會同警察人員拍門、
    叫門，原告小女不敢開門。（二）原處分機關於 94年6月17
    日由稽查人員會同警察人員在原告房屋圍牆外馬路旁取得水
    溝廢水檢驗並瞞天過海、移花接木栽贓該取得水溝廢水檢驗
    違反水污染防治法案。．．．。（三）本件並非原告室內工
    廠排放桶所排放廢水，依取得該廢水現場所拍相片及其處分
    文記載，取締當時原告大門關住無法進入室內工廠中安裝排
    放廢水之排放器桶取得廢水檢驗，並在原告房屋圍牆外馬路
    水溝取水，以栽贓、捏造方式主張原告違法，本件處分顯屬
    率斷，實有欠公允等云，認原處分及訴願決定違法，請求均
    予撤銷。
四、經查，原告於彰化縣員林鎮中央里田中央巷 32之3號設廠從
    事五金製造及金屬電鍍、板金、烤漆處理作業，且其未向主
    管機關或中央主管機關委託之機關申請發給排放許可證或簡
    易排放許可文件等情，為原告所是承。又被告所屬環境保護
    局稽查人員於 94年6月17日10時30分至12時許，會同彰化縣
    警察局員林分局員警稽查該廠廢（污）水處理設施及廢（污
    ）水排放情形，發現原告有排放事業廢水於地面水體之事實
    ，並予採樣，亦有彰化縣環境保護局稽查隊環境稽查工作紀
    錄及採證照片在卷可證，且經當日會同前往之彰化縣警察局
    員林分局人員乙○○到庭結證無誤。
五、原告雖以稽查當日原告夫妻一同外出，家中幼兒無法應門，
    無人陪同稽查；稽查人員是在原告工廠外之馬路水溝裡採樣
    ，取締日期為颱風過後2、3天之間，因豪雨釀成水災，原告
    居住附近水溝積水嚴重，是該水溝所有廢水係鄰居所經營豬
    舍、雞舍流出臭水，與原告無關等節，資為主張。
六、然查，被告所屬環保局人員前往原告前開處所稽查時，所採
    樣之地點，係於原告上開處所外，該處所排放水即將進入承
    受水體處，有被告所提出之照片在卷可稽；而該採水地點，
    於本件繫屬後，經本院命被告前往現場確認該採水處，其排
    放水之來源，經被告所屬至現場實地勘查結果，該排放處之
    上方為原告所經營企業社廢水儲槽之所在，亦經被告訴訟代
    理人陳述在卷，並提出現場照片為證，且此一事實經訊問原
    告訴訟代理人，原告代理人對此並未有否認之表示。又被告
    所屬環保局人員前往原口上開地點稽查時，原告當時因未在
    場，且原告排放廢（污）水於地面水體，並未經核准取得排
    放許可，而無核准之排放口，是被告所屬環境保護局人員至
    原告處，以本件現場採水之處，所為之採樣，尚難認有違行
    政院環境保護署所訂環境保護業務稽查督察作業參考手冊，
    關於水質採樣中就「採樣地點」所作之規定。再者，本件被
    告於上開時日前往原告上開地點為稽查時，同往之乙○○雖
    證稱未目睹被告所屬環境稽查人員採樣之過程，且被告訴訟
    代理人亦稱當時除被告所屬人員外，並無其他人員目睹。然
    按水污染防治法並未有相關應會同事業主採水查驗之規定，
    且環境保護之中央主管機關行政院環境保護署亦以89年5月
    16 日環署水字第0025098號函作成：「環保稽查人員執行稽
    查工作時，水污染防治法並無相關規定會同事業主採水查驗
    事宜；視情況所需，環保稽查人員可不會同事業主機查並採
    取水樣。」之函釋，是本件亦難僅以環保稽查人員執行稽查
    工作時，未通知事業主會同，即認採水有程序上之違法。
七、又查，原告係從事五金製造及金屬電鍍、板金、烤漆處理作
    業，為其所不爭，而被告所屬上開環保局人員所採得之水樣
    ，經檢驗結果，其含鋅值甚高，與原告從事金屬電鍍（鍍鋅
    ）作業，亦相吻合。至原告所主張本件取締日期為颱風過後
    2、3天之間，因豪雨釀成水災，原告居住附近水溝積水嚴重
    ，是該水溝所有廢水係鄰居所經營豬舍、雞舍流出臭水一節
    ，依被告採水時之照片觀之，其採水係自排出口上方接取，
    並非自水溝內採水，應無原告所指所採水，受鄰居所經營豬
    舍、雞舍流出臭水影響之可能。此外，原告亦未提出其他積
    極證據，足認被告所屬上開環保局人員所採得之水樣有不足
    以作為原告排放水認定依據之事實。原告指本件被告稽查有
    捏造不實栽贓之情事，尚難認為有據，而難採認。
八、另查，本件被告所屬環境保護局稽查人員於上開時地所採得
    之水質樣品，經檢測結果，氫離子濃度指數（pH）為2.53。
    另該水樣經送檢結果，化學需氧量（COD）檢測值為630毫克
    ∕公升（mg/L），懸浮固體（SS）檢測值為49毫克∕公升（
    mg/L），鋅（Zinc）檢測值為 165毫克∕公升（mg/L），皆
    未符合「放流水標準」（即電鍍業：氫離子濃度指數為6. 0
    ～9.0、化學需氧量為100毫克∕公升、懸浮固體為30毫克∕
    公升、鋅為 5.0毫克∕公升）所定限值，有檢驗報告在卷可
    據。被告據以認原告違反水污染防治法第7條第1項及第14條
    第1項規定，以 94年9月9日府授環稽字第0940160769號處分
    書，從重依同法第40條規定裁處原告罰鍰12萬元，並限期於
    94年11月30日前完成改善，尚無違誤。訴願決定予以維持，
    亦無不合。原告以上開理由起訴主張認原處分及訴願決定違
    法，尚難認為有理由，應予駁回。末按原告是否有於上開時
    地排放未符合放流水標準之廢（污）水於地面水體，應以稽
    查時取得之水樣，為其認定之依據，尚難於本件爭訟中另行
    採樣，據為認定之依據，原告指原採樣有瑕疵，請求重為採
    樣，自無必要。此外，本件兩造其他所為之主張及舉證，經
    核均不影響本件判決之結果，爰不一一指陳，併此敘明。
據上論結，本件原告之訴為無理由，依行政訴訟法第195條第1項
後段、第98條第3項前段，判決如主文。
中    華    民    國    95   年    4   月     26     日
                  第三庭審判長法  官  沈  應  南
                              法  官  林  秋  華
                              法  官  許  金  釵
以上正本證明與原本無異。
如不服本判決，應於判決送達後20日內向本院提出上訴書狀，其
未表明上訴理由者，應於提起上訴後20日內向本院提出上訴理由
書（須依對造人數附具繕本）；如於本判決宣示或公告後送達前
提起上訴者，應於判決送達後20日內補提上訴理由書（須附繕本
）。未表明上訴理由者，逕以裁定駁回。
提起上訴應預繳送達用雙掛號郵票390元（34元及5元郵票各10份
）。
中    華    民    國    95   年    4   月     26     日
                              書記官  廖  倩  慧


司法院資訊處製作；財團法人民間司法改革基金會備份。
